【裁判字號】    89,訴,89
【裁判日期】    890428
【裁判案由】    土地所有權移轉登記等
【裁判全文】
臺灣彰化地方法院民事判決                          八十九年度訴字第八十九號
原      告  第一商業銀行股份有限公司員林分行
                              .
法定代理人  丙  ○  住同右
訴訟代理人  甲○○  住同右
被      告  乙○○  住彰化縣大.
訴訟代理人  林見軍律師
被      告  丁○○  住彰化縣彰.
右當事人間請求土地所有權移轉登記等事件，本院判決如左：
    主    文
被告丁○○與乙○○間對於坐落彰化縣大村鄉○○○段貳伍零地號土地、面積玖參肆
平方公尺、應有部分壹拾貳分之壹，及同段貳伍參地號土地、面積柒零參平方公尺、
應有部分陸分之壹之贈與行為應予撤銷。
被告丁○○應將右開貳筆土地於民國八十七年四月二日經彰化縣員林地政事務所以員
字第三八九七號收件，於八十七年三月一日所為之移轉登記予以塗銷。
訴訟費用由被告等負擔。
    事    實
甲、原告方面：
  一、聲明：求為判決如主文所示。
  二、陳述：
      (一)、被告乙○○於民國 (下同)八十六年、八十七年間，受借款人炫馬企業
            限公司 (下稱炫馬公司)之邀為連帶保證人，向原告借款新台幣 (下同)
            六十萬元、二百四十萬元、五十六萬元，立有借據三紙，並約定於八十
            七年四月七日及同年月一日清償，上開債務已屆清償期，迄今尚有本金
            三百四十六萬六千六百二十元未清償，原告並已取得債權憑證。嗣原告
            於八十九年一月間調閱右開二筆土地之登記簿謄本，始發現被告乙○○
            為求隱匿財產，曾於八十七年三月一日將其所有右開土地無償贈與被告
            丁○○，並於八十七年四月八日辦妥所有權移轉登記在案。
      (二)、依原告與被告乙○○簽訂之約定書第五條第一項﹁任何一宗債務不依約
            清償本金，即視為全部到期﹂之約定，本件借款其中一筆四十六萬六千
            六百二十二元 (原借五十六萬元)已於八十七年四月一日屆期未清償，
            被告乙○○應依約連帶清償本金、利息及違約金，而被告乙○○竟將右
            開土地贈與其妻即被告丁○○，此無償行為顯已害及原告之債權，原告
            自得依民法第二百四十四條第一項規定撤銷之。
三、證據：提出借據三紙、約定書二紙、債權憑證等影本及土地登記簿謄本為證。
乙、被告方面：
    一、被告乙○○部分：
        (一)、聲明：駁回原告之訴。
        (二)、陳述：
              1、被告乙○○並未參與炫馬公司之經營，對於炫馬公司向原告之借
                 款不爭執，被告乙○○固為炫馬公司向原告借款之連帶保證人，
                 惟被告乙○○應代為履行之保證責任，仍以主債務人不履行債務
                 時始生效，而本件借款之約定清償期既為八十七年四月一日及同
                 年四月七日，被告乙○○之保證責任自八十七年四月一日以後始
                 發生，被告乙○○於八十七年三月一日贈與土地予另被告丁○○
                 時，原告對被告乙○○之債權尚未發生，自不得依民法第二百四
                 十四條第一項之規定聲請法院撤銷該贈與行為。況民法第二百四
                 十四條第一項乃明列於債編，故判斷有無害及債權之無償行為應
                 以債權行為為斷，縱令原告主張得撤銷者，僅止於物權行為而已
                 ，尚不及債權行為甚明。
              2、民法第二百四十四條第一項之撤銷權，以債務人之行為是否有害
                 及債權為其要件之一，而是否有害及債權，應考量債務人之資產
                 、信用、勞務等因素，本件原告起訴，僅以被告乙○○名下財產
                 已不足清償保證債務為據，並未將被告乙○○之勞務價值考量在
                 內，原告主張被告乙○○之贈與行為有害債權，容有可議。
              3、原告為確定其對被告乙○○之債權內容與範圍，曾於八十七年間
                 依督促程序聲請發支付命令並確定在案，嗣後更對含被告乙○○
                 在內之債務人等聲請強制執行，經台灣彰化地方法院八十七年度
                 執字第五九八０號執行在案，而強制執行之際，原告早已知悉被
                 告乙○○有上開贈與行為，其拖至八十九年初始起訴主張，顯已
                 違反民法第二百四十五條﹁前條撤銷權，自債權人知有撤銷原因
                 時起，一年間不行使而消滅﹂之規定，故原告起訴於法不合。
       (三)、證據：提出右開二筆土地登記簿謄本為證。
   二、被告丁○○部分：
       (一)、聲明：駁回原告之訴。
       (二)、陳述：被告乙○○為伊先生，伊不知伊先生為他人保證之事。另系爭
             二筆土地為伊公公所有，原欲過戶予伊，因伊小叔未娶，怕遭人議論
             ，故過戶予伊先生。
丙、本院依職權調閱八十七年度執字第五九八０號卷宗。
    理    由
一、被告丁○○經合法通知，未於言詞辯論期日到場，查無民事訴訟法第三百八十六
    條所列各款情形，依原告之聲請，由其一造辯論而為判決。
二、本件原告主張被告乙○○於八十六年、八十七年間，受借款人炫馬公司之邀為連
    帶保證人，向原告借款六十萬元、二百四十萬元、五十六萬元，立有借據三紙，
    並約定於八十七年四月七日及同年月一日清償，上開債務已屆清償期，迄今尚有
    本金三百四十六萬六千六百二十元未清償，原告並已取得債權憑證。嗣原告於八
    十九年一月間調閱右開二筆土地之登記簿謄本，始發現被告乙○○已於八十七年
    三月一日將其所有右開土地無償贈與被告丁○○，並於八十七年四月八日辦妥所
    有權移轉登記等情。被告乙○○則以原告縱有民法第二百四十四條第一項之撤銷
    權，僅得撤銷物權行為，尚不及於債權行為，且原告提出本件訴訟請求時，已逾
    民法第二百四十五條之一年期間，其請求為無理由等語置辯。另被告丁○○則以
    其不清楚被告乙○○為他人保證情事，系爭二筆土地原本應為其所有，當初僅先
    過戶予被告乙○○等語置辯。
三、原告起訴主張被告乙○○於八十六年、八十七年間，受借款人炫馬公司之邀為連
    帶保證人，向原告借款六十萬元、二百四十萬元、五十六萬元，立有借據三紙，
    並約定於八十七年四月七日及同年月一日清償，上開債務已屆清償期，迄今尚有
    本金三百四十六萬六千六百二十元未清償，而被告乙○○於八十七年三月一日將
    系爭二筆土地無償贈與被告丁○○，並於八十七年四月八日辦妥所有權移轉登記
    等情，為被告二人所不爭執，並有原告提出借據三紙、約定書二紙及系爭二筆土
    地登記簿謄本為證，復經查明屬實，堪認原告此部分之主張為真實。
四、按保證債務之所謂連帶，係指保證人與主債務人負同一債務，對於債權人各負全
    部給付之責任者而言，而連帶保證與普通保證不同，縱使無民法第七百四十六條
    所揭情形，亦不得主張同法第七百四十五條關於檢索抗辯之權利，最高法院四十
    五年台上字第一四二六號著有判例；再債務人所有之財產除對於特定債權人設有
    擔保物權外，應為一切債務之總擔保，故債務人明知其財產不足清償一切債務，
    而將其財產出賣於人，及受益人於受益時亦知其情事者，債權人即得依民法第二
    百四十四條第二項之規定，聲請法院撤銷。此項撤銷權之效力，不特及於債權行
    為，即物權行為亦無例外，同院四十八年台上字第一七五０號判例參照。本件被
    告乙○○既不爭執訴外人炫馬公司向原告借款時擔任連帶保證人之事實，已如前
    述，被告乙○○與訴外人炫馬公司應就上開借款債務對原告各負全部給付之責任
    ，且不得主張民法第七百四十五條之檢索抗辯權，從而被告乙○○為訴外人炫馬
    公司之連帶保證人時，即對上開借款債務負有屆期全部給付之清償責任，自不得
    主張訴外人炫馬公司未依約清償時，始負代為履行之責任；又上開借款債務之清
    償期即八十七年四月一日屆至，因訴外人炫馬公司並未依約清償，被告乙○○竟
    於八十七年四月八日將系爭二筆土地以贈與為登記原因而移轉登記予被告丁○○
    ，顯然害及原告之債權甚明。至被告乙○○雖抗辯稱僅得撤銷物權行為，尚不及
    於八十七年三月一日之債權行為，且原告起訴時並未考慮其勞務價值因素，又起
    訴時已逾一年之除斥期間云云，另被告丁○○抗辯不知告乙○○曾有保證行為云
    云，惟依首揭最高法院四十八年台上字第一七五０號判例意旨，債權人對債務人
    之有償行為既得將債權及物權行為一併訴請撤銷，對本件被告二人間之無償行為
    ，原告自得併予請求法院撤銷之；又被告乙○○之勞務價值為何，被告乙○○並
    未就此有利於己之事實舉證說明，此部分即為本院無從斟酌；再原告固於八十七
    年十月九日聲請就本院八十七年度執字第五九八０號強制執行事件併案強制執行
    ，然該強制執行事件之債務人為訴外人林智義  (即永生五金工廠)，並非被告乙
    ○○，且依該執行卷內資料，原告自始並未對被告乙○○名義任何財產聲請強制
    執行，此經本院調閱該執行卷宗查明屬實，被告乙○○此部分之主張即無可採。
    另被告丁○○為本件無償贈與行為之受益人，縱令其事先不知被告乙○○曾為保
    證行為，參照民法第二百四十四條第一、二項規定，亦不影響原告行使該法條規
    定之撤銷權，從而原告依民法第二百四十四條第一項規定訴請法院撤銷該無償贈
    與行為，並塗銷系爭二筆土地之所有權移轉登記，即有理由，應予准許。
五、結論：本件原告之訴為有理由，依民事訴訟法第三百八十五條第一項前段、第七
    十八條、第八十五條第一項，判決如主文。
中      華      民      國    八十九    年      四      月    二十八    日
                                    臺灣彰化地方法院民事第民一庭
                                        法      官      林    金    灶
右為正本係照原本作成
如對本判決上訴須於判決送達後廿日內向本院提出上訴狀
中      華      民      國    八十九    年      四      月    二十八    日
                                        法院書記官      李    福    源


司法院資訊處製作；財團法人民間司法改革基金會備份。
